【裁判字號】    88,易,5265
【裁判日期】    901004
【裁判案由】    詐欺
【裁判全文】
臺灣高雄地方法院刑事判決                        八十八年度易字第五二六五號
    公  訴  人  臺灣高雄地方法院檢察署檢察官
    被      告  庚○○
    選任辯護人  王家鈺律師
    被      告  乙○○
右列被告因詐欺案件，經檢察官提起公訴（八十八年度偵字第九三五一號、第二二六
五三號），本院判決如左：
    主  文
庚○○意圖為自己不法之所有，以詐術使人將本人之物交付，處有期徒刑拾月。
乙○○免訴。
    事  實
一、庚○○於民國八十六年起擔任辛○○○國衛人壽保險股份有限公司（下稱安盛國
    衛公司）高雄地區經理，於八十六年五月間，經友人介紹認識自八十一、二年間
    起即共同經營坐落屏東縣萬巒鄉○○段第五八、七一七號土地之福祿壽納骨塔
    業務之丁○○（業經臺灣高等法院高雄分院於八十九年四月十二日以八十八年度
    上易字第二三三二號判處有期徒刑十月確定）、己○○（另案通緝中），明知該
    二人之支票皆已遭拒絕往來，且無資力亟須資金供週轉之用，有意以納骨塔之不
    動產抵押貸款，庚○○竟為巨額佣金，意圖為自己不法之所有，向丁○○、己○○告以如投保安盛國衛公司終身壽險，即可以納骨塔之不動產向該公司抵押借款
    新台幣（下同）二億元供週轉之用，並告以如先行購買三個月期的人頭支票（俗
    稱芭樂票），交予公司繳納第一期保險費，同時申請貸款，約二個月可核貸，屆
    時再以貸得款項換回該張人頭支票，丁○○與己○○同意後，乃於八十六年五月
    一日分別填寫主契約保險金額高達三千萬元之安盛國衛公司人壽保險要保書各一
    紙，並交付丁○○循報紙登載廣告，向高雄地區販賣人頭支票之集團成員，以六
    千五百元之代價購得發票人乙○○、支票號碼0000000號、面額六百四十
    八萬二千九百三十二元、付款人第一商業銀行北高雄分行、發票日八十六年七月
    三十日之支票一紙，作為支付該二人投保人壽保險之第一期費用，使安盛國衛公
    司誤信該二人確有支付保險費之真意及能力而陷於錯誤，同意二人投保該公司人
    壽保險，以詐術享有保險利益之財產上不法利益。迄八十六年七月三十日，上開
    支票經提示不獲付款，吳進鴻向安盛國衛公司稱該二人因銀行貸款審核過程延誤
    ，未能延期兌現，公司應其所請准予換票，吳進鴻即告以丁○○、己○○另換一
    紙支票繳付保險費，該二人復交付以所購得相同面額、發票人華權企業有限公司
    劉坤華、支票號碼ＱＴ0000000號、付款人中興商業銀行鳳山分行、發票
    日八十六年十月十五日之支票一紙，安盛國衛公司因此陷於錯誤而交付庚○○、
    其妻戊○○招攬保險之各項獎金及津貼各四十七萬八千一百八十五元、七十九萬
    四千零四十四元，嗣於八十六年十月十五日，該支票亦遭退票，且上述二紙支票
    分別於八十六年六月二十日、八十六年九月十九日即遭拒絕往來，至此始知受騙
    。
二、案經法務部調查局台南縣調查站移送臺灣臺南地方法院檢察署呈請臺灣高等法院
    檢察署核轉臺灣屏東地方法院檢察署，再呈請臺灣高等法院高雄分院檢察署核轉
    臺灣高雄地方法院檢察署檢察官偵查起訴。
    事  實
甲、有罪部分：
一、訊據被告庚○○就招攬丁○○、己○○投保右揭人壽保險，並陸續以上述二紙支
    票支付第一期保險費，同時向公司申請辦理不動產抵押借款之事實坦承不諱，惟
    矢口否認有詐欺犯行，辯稱：人頭支票均係丁○○、己○○自行購買交付，其不
    知情，該二人投保均經總公司批准，且有價值之納骨塔擔保，有相當資力；安盛
    國衛公司確有辦理不動產貸款業務；又縱丁○○、己○○繳納保費之支票日後退
    票，其以自公司領取之獎金及津貼無法返還，僅係民事糾葛云云。惟查：
  (一)丁○○、己○○確係聽從被告庚○○之建議，向安盛國衛公司投保主契約高達三
    千萬元之人壽保險，並陸續交付、交換前述二紙面額均為六百四十八萬二千九百
    三十二元之人頭支票支付保險費，而該二紙支票分別於八十六年六月二十日、八
    十六年九月十九日即遭拒絕往來等情，業據丁○○於其被訴詐欺案件中供陳明確
    （見臺灣高等法院高雄分院八十八年度上易字第二三三二號全卷），且經證人安
    盛國衛臺灣分公司總經理丙○○於法務部調查局台南縣調查站調查時證述綦詳（
    八十七年三月十七日該站調查筆錄）、總公司業務部協理甲○○於屏東地方法院
    檢察署偵訊時（八十八年度偵緝字第一六號第五二頁）、法務部門主管謝贊泰於
    本院審理時（本院九十年八月二十九日審理筆錄）、經手乙○○及劉坤華支票之
    販賣人頭支票集團成員黃冠誠（八十七年度偵字第四五九號卷第二六頁以下）
    證述綦詳，復有丁○○與己○○之安盛國衛公司要保書各一紙、乙○○及華權企
    業有限公司劉坤華之支票及退票理由單各一紙在卷可佐。而乙○○之前開支票存
    款帳戶，於八十六年二月一日開戶，自八十六年四月三十日起八十六年十月二日
    止，陸續退票六百二十一紙（不包括註銷之十紙），退票金額高達一億五千七百
    七十七萬二千四百十六元，且於八十六年六月二十日遭拒絕往來，而華權企業有
    限公司劉坤華之前述支票帳戶，於八十六年三月十二日開戶，即於八十六年九月
    十九日遭拒絕往來，亦有支票帳戶明細二份附卷可稽（另參臺灣高等法院高雄分
    院八十八年度上易字第二三三二號卷第八七至九四頁），足認乙○○、華權企業
    有限公司劉坤華之支票均係人頭票而係無能兌現之支票無誤。
  (二)又安盛國衛公司之業務，僅有允許客戶以保單質押借款，並無另以不動產辦理抵
    押借款之業務，須詢公司是否以特例辦理等情，業據證人即安盛國衛公司理賠部
    襄理朱中崙到庭證述：貸款部分，向總公司請示，總公司不同意，因為公司業務
    是向不包含貸款等語明確（八十八年度偵字第九三五一號偵卷第二八頁背面），
    雖證人甲○○於本院審理時到庭結證：保險公司本來只有保單可以貸款，本件可
    能是因為投保金額太大，公司可能要另案考量是否核准等語（本院八十九年十一
    月三十日審理筆錄），然不論安盛國衛公司又無欲以特例准許丁○○、己○○以
    土地貸款，然均係上開二人之人壽保險契約存在為前提。被告吳進鴻建議丁○○
    、己○○以上述人頭支票繳付第一期人壽保險費，安盛國衛公司因此陷於錯誤而
    交付庚○○、其妻戊○○招攬保險之各項獎金及津貼各四十七萬八千一百八十五
    元、七十九萬四千零四十四元，為被告庚○○所不爭執，則安盛國衛公司是否對
    丁○○、己○○有無以納骨塔土地貸款與被告吳進鴻之詐欺犯行無涉。
  (三)被告雖辯稱：本件純係報酬返還之民事糾紛等語，然其上開詐欺犯行，有與被告
    庚○○無怨隙之證人證言及證據為證，綜上所述，被告庚○○以建議丁○○、己○○購買人頭支票支付人壽保險費，達其及妻戊○○取得各項獎金及津貼之目的
    ，顯有不法所有之意圖，並以詐術為之，其前開辯解為圖卸刑責之詞，委無足採
    ，本件事證已明，被告庚○○犯行洵堪認定。
二、核被告庚○○所為，係犯刑法第三百三十九條第一項之詐欺取財罪。爰審酌被告
    吳進鴻有侵占、詐欺、偽造文書等前科，竟為貪圖各項津貼、獎金及佣金，建議
    客戶丁○○、己○○購買高額人壽保險，並購買人頭支票支付保險費，以自安盛
    國衛公司詐得財物，惡性非輕，且與其妻戊○○迄今亦未全數返還積欠公司之各
    項津貼、獎金及佣金等一切情狀，量處如主文所示之刑。
乙、免訴部分：
一、公訴意旨略以：被告乙○○明知作為人頭申請支票供他人使用，可能使他人以其
    申請之人頭支票詐財，經仍提供身分證件供販賣人頭支票之詐騙集團開設支票帳
    戶，向第一商業銀行北高雄分行開戶請領支票使用，並販賣與不特定之人士詐財
    使用，至八十六年四月三十日起即大量退票，退票金額高達一億五千七百餘萬元
    ，因認被告乙○○涉有刑法第三百三十九條第一項詐欺取財罪嫌等語。
二、按案件曾經判決確定者，應諭知免訴之判決，刑事訴訟法第三百零二條第一款定
    有明文。經查：本件公訴人認被告乙○○涉犯刑法第三百三十九條第一項詐欺取
    財罪等節，雖業經其於八十八年十月八日，以八十八年度偵字第九三五一號、第
    二二六五三號起訴書向本院提起公訴，並於八十九年十二月七日繫屬在案，惟依
    前開起訴書所載，被告乙○○之犯罪時間為自八十六年間起，丁○○、己○○取
    得上述支票之時間為八十六年四、五月間，而被告乙○○分別於八十六年二月十
    九日及同年月二十日，向華南商業銀行博愛分行、大眾商業銀行博愛分行開設支
    票存款帳戶請領支票使用，於培養信用後，即自八十六年三月十三日起至同年五
    月二十一日止，先後請領支票數張，並將其中付款人華南商業銀行博愛分行、票
    號ＺＢ─九七五六二二，大眾商業銀行博愛分行、票號ＡＭ─0000000
    號支票各一紙交付年籍姓名不詳綽號「小龍」之成年男子，連續於八十六年七月
    九日晚上九時許、八十六年八月一日，持前開已遭拒絕往來之支票，以如附表所
    示相同之方式，使黃遠、郭明珠陷於錯誤，而交付價值四萬五千元音響一套、六
    萬二千八百五十七元手提電腦一部，嗣經臺灣高雄地方法院檢察署檢察官以八十
    六年度偵緝字第一一二號起訴書提起公訴，臺灣高雄地方法院於八十六年一月
    二十日八十六年度易字第八九七二號判決公訴不受理後，經公訴人提起上訴，經
    臺灣高等法院高雄分院於八十七年四月三十日以八十七年度上易字第七六號撤
    銷原判決發回臺灣高雄地方法院，又經臺灣高雄地方法院於八十七年十二月三十
    日八十七年度易更字第一四號判處有期徒刑一年三月，經被告乙○○提起上訴，
    臺灣高等法院高雄分院於八十八年五月十一日駁回其上訴而確定，有各該判決書
    及臺灣高等法院被告全國前案紀錄表各一份附卷足憑，且經本院調閱前開卷宗審
    閱無訛，是被告乙○○前後之犯罪行為，均係作為人頭申請支票供他人使用，犯
    罪時間緊接，犯罪方式相同，觸犯構成要件相同罪名，顯具有連續犯之裁判上一
    罪關係，應為同一案件。從而，公訴人就被告乙○○詐欺之曾經判決確定之案件
    向本院重行起訴，依首開規定及說明，本院自不得加以審判，爰由本院依法諭知
    免訴之判決。
據上論斷，應依刑事訴訟法第二百九十九條第一項前段、第三百零二條第一款，刑法
第二條第一項前段、第三百三十九條第一項，罰金罰鍰提高標準條例第一條前段，判
決如主文。
中      華      民      國      九十      年      十      月     四     日
                                  臺灣高雄地方法院刑事第一庭
                                      法  官    郭貞秀
右正本證明與原本無異。
如不服本判決，應於判決送達後十日內，向本院提出上訴狀。
                                  書  記  官    黃國忠
中    華    民    國      九十      年      十      月      五      日


司法院資訊處製作；財團法人民間司法改革基金會備份。
